ACORDAO-COMPLETO-2439086

ACÓRDÃO 17968/2021 ATA 36/2021 - SEGUNDA CÂMARA

VISTOS, relatados e discutidos estes autos de Tomada de Contas Especial instaurada pela Superintendência Regional do Instituto Nacional de Colonização e Reforma Agrária de Mato Grosso, em razão do não atingimento de objetivos pactuados, inexecução parcial do objeto, impugnação de despesas e não integralização de contrapartida do Convênio 23/2004, que teve por objeto a implementação integrada do Plano de Consolidação do Assentamento Sadia II/Vale Verde,
ACORDAM os Ministros do Tribunal de Contas da União, reunidos em Sessão da Segunda Câmara, com fundamento nos arts. 1º, inciso I, 16, inciso III, alíneas "b" e "c", da Lei nº 8.443, de 16 de julho de 1992, c/c os arts. 19 e 23, inciso III, da mesma Lei, e com arts. 1º, inciso I, 209, incisos II e III, 210 e 214, inciso III, do Regimento Interno do TCU, em:
9.1. excluir do polo passivo da presente o Sr. Gersei Martins (CPF: XXX.547.111-XX) ;
9.2. julgar irregulares as contas da Central de Associações de Pequenos Produtores Rurais e Moradores do Assentamento Sadia II/Vale Verde - Centrasve (CNPJ 07.048.616/0001-81) , na qualidade de Entidade convenente, e da Sra. Eliana Martins de Castro (CPF XXX.130.101-XX) , na condição de presidente da referida Entidade à época dos fatos, e condená-los, individual e solidariamente, conforme delineado a seguir, ao pagamento das quantias a seguir especificadas, com a fixação do prazo de 15 (quinze) dias, a contar das notificações, para comprovarem, perante o Tribunal (art. 214, inciso III, alínea "a", do Regimento Interno) , os recolhimentos das dívidas aos cofres do Instituto Nacional de Colonização e Reforma Agrária (Incra) , atualizadas monetariamente e acrescidas dos juros de mora, calculados a partir das datas a seguir discriminadas, até a data do recolhimento, na forma prevista na legislação em vigor;
	Valor original (R$) 
	Data da ocorrência
	Responsável

	11.292,00
	2/8/2006
	Central de Associações de Pequenos Produtores Rurais e Moradores do Assentamento Sadia II/Vale Verde - Centrasve

	347.929,61
	3/8/2006
	
	70.930,79
	4/8/2006
	
	1.003.412,89
	15/8/2006
	
	147.959,57
	13/9/2006
	
	162.392,13
	9/1/2008
	
	10.400,31
	13/8/2009

	Valor original (R$) 
	Data da ocorrência
	Responsáveis Solidários

	340.148,67
	30/3/2007
	Central de Associações de Pequenos Produtores Rurais e Moradores do Assentamento Sadia II/Vale Verde - Centrasve em solidariedade com a Sra. Eliana Martins de Castro

	155.973,22
	4/5/2007
	
	121.120,00
	22/5/2007
	
	218.779,70
	20/12/2007
	
	780,00
	8/1/2008
	
	50.520,40
	9/1/2008
	
9.3. aplicar à Central de Associações de Pequenos Produtores Rurais e Moradores do Assentamento Sadia II/Vale Verde - Centrasve (CNPJ 07.048.616/0001-81) e à Sra. Eliana Martins de Castro (CPF XXX.130.101-XX) , individualmente, a multa prevista no art. 57 da Lei nº 8.443, de 16 de julho de 1992, c/c o art. 267 do Regimento Interno, nos valores, respectivamente, de R$ 260.000,00 (duzentos e sessenta mil reais) e de R$ 88.000,00 (oitenta e oito mil reais) , com a fixação do prazo de quinze dias, a contar das notificações, para comprovarem, perante o Tribunal (art. 214, inciso III, alínea "a", do Regimento Interno) , os recolhimentos das dívidas ao Tesouro Nacional, atualizadas monetariamente desde a data do presente Acórdão até a do efetivo recolhimento, se forem pagas após os vencimentos, na forma da legislação em vigor;
9.4. autorizar, desde já, se requerido, o pagamento das dívidas mencionadas nos itens 9.2 a 9.3 acima, em até 36 (trinta e seis) parcelas mensais consecutivas, nos termos do art. 26 da Lei n.º 8.443, de 16 de junho de 1992, c/c o art. 217 do Regimento Interno, fixando aos Responsáveis o prazo de 15 (quinze) dias, a contar do recebimento da notificação, para comprovarem perante o Tribunal o recolhimento da primeira parcela, e de trinta dias, a contar da parcela anterior, para comprovarem os recolhimentos das demais parcelas, devendo incidir sobre cada valor mensal, atualizado monetariamente, os juros devidos, na forma prevista na legislação em vigor;
9.5. alertar os Responsáveis que a falta de comprovação dos recolhimentos de qualquer parcela importará o vencimento antecipado do saldo devedor, nos termos do § 2º do art. 217 do Regimento Interno deste Tribunal;
9.6. determinar à Secex/TCE que inclua nas notificações para o pagamento dos valores mencionados nos itens 9.2 a 9.3 o disposto nos itens 9.4 e 9.5, com fundamento no art. 15 e no art. 18, inciso II, alínea "a", da Resolução n.º 170, de 30 de junho de 2004;
9.7. autorizar, desde logo, nos termos do art. 28, inciso II, da Lei nº 8.443, de 1992, a cobrança judicial das dívidas, caso não atendidas as notificações; e
9.8. encaminhar cópia da presente deliberação, bem como do relatório e do voto que a fundamentam, à Procuradoria da República no Estado do Mato Grosso, nos termos do § 7º do art. 209 do Regimento Interno do TCU, para adoção das medidas que entender cabíveis, com a informação de que a decisão está sujeita a Recurso de Reconsideração previsto no art. 285 do RI/TCU.

Segunda Câmara

Prefeitura Municipal de Cáceres - MT.

3. Interessados/Responsáveis:
3.1. Interessados: Prefeitura Municipal de Cáceres - MT (03.214.145/0001-83); Superintendência Regional do Incra No Estado de Mato Grosso (00.375.972/0016-47).
3.2. Responsáveis: Central de Associações de Pequenos Produtores Rurais e Moradores do Ass. Sadia II/vale Verde (07.048.616/0001-81); Eliana Martins de Castro (XXX.130.101-XX); Gersei Martins (XXX.547.111-XX).

13.1. Ministros presentes: Bruno Dantas (Presidente), Augusto Nardes, Aroldo Cedraz e Raimundo Carreiro (Relator).

RAIMUNDO CARREIRO

Tratam os autos de Tomada de Contas Especial instaurada pela Superintendência Regional do Instituto Nacional de Colonização e Reforma Agrária de Mato Grosso, em razão do não atingimento de objetivos pactuados, inexecução parcial do objeto, impugnação de despesas e não integralização de contrapartida do Convênio 23/2004, que teve por objeto a implementação integrada do Plano de Consolidação do Assentamento Sadia II/Vale Verde, a fim de sistematizar e acelerar o processo de desenvolvimento e consolidação do projeto de assentamento visando a sua conclusão e integração à agricultura familiar, o qual consistiu das seguintes metas: Meta 1 - Construção e Conservação de Estradas e Acessos; Meta 2 - Saneamento Básico e Habitação; Meta 3 - Obras e Equipamentos de Cunho Social Meta 4 - Obras e Equipamentos de Cunho Produtivo; Meta 5 - Capacidade Produtiva dos Solos; Meta 6 - Gestão Ambiental; Meta 7 - Assistência Técnica; Meta 8 - Capacitação (peça 14, p. 37-44, peça 15, p. 84-94) .
EXAME PRELIMINAR
2.	Não foi realizado exame preliminar nestes autos. Nada obstante, o disposto no art. 10 da IN-TCU nº 71/2012 foi observado, vez que constam nos autos os documentos elencados no referido dispositivo normativo que se enquadram ao caso vertente e que possibilitam a análise do mérito da questão em debate e o amplo exercício do contraditório e do direito de defesa.
INSTRUÇÃO INICIAL
3.	Realizada instrução inicial do feito (peça 65) , propôs a Unidade Técnica as citações da Associação dos Pequenos Produtores Rurais e Moradores do Assentamento Sadia II/Vale Verde - Centrasve, na condição de convenente, e da Sra. Eliana Martins de Castro, na condição de presidente da aludida Associação, para que apresentassem alegações de defesa e/ou recolhessem aos cofres do Instituto Nacional de Colonização e Reforma Agrária (INCRA) as quantias lá indicadas, de forma individualizada para cada responsável, em decorrência: (i) da não comprovação da boa e regular aplicação de recursos federais do Convênio 23/2004; (ii) da inexecução parcial das Metas 1, 2, 5, 6, 7 e 8 no equivalente financeiro de R$ 121.120,00, R$ 340.148,67, R$ 218.779,70, R$ 22.750,00, R$ 155.973,22 e R$ 27.770,40, respectivamente, consoante apurado no Relatório de Fiscalização 187932 da CGU/MT, nos relatórios de vistoria, no Relatório de Consolidação de Débito e no parecer conclusivo do tomador de contas especial; e (iii) do saque do valor de R$ 780,00 da conta corrente específica sem comprovação do nexo causal com a execução do objeto do convênio, consoante apurado no parecer conclusivo do tomador de contas especial.
4.	Registre-se que não foi proposta, tampouco promovida, a citação do Sr. Gersei Martins, por carecer esta TCE, em relação ao referido responsável, de pressuposto de constituição e desenvolvimento válido e regular, tendo em vista o prejuízo ao contraditório e à ampla defesa, por ter ocorrido o transcurso do prazo de mais de dez anos desde o fato gerador sem que tenha havido a sua notificação, o que enseja a aplicação do disposto no art. 6º, inciso II, da IN/TCU 71/2012.
CITAÇÕES
5.	Conforme documentos inclusos às peças 73 e 83, as citações da Associação dos Pequenos Produtores Rurais e Moradores do Assentamento Sadia II/Vale Verde e da Sra. Eliana Martins de Castro foram realizadas com êxito. Somente a Sra. Eliana Martins de Castro, contudo, ofertou alegações de defesa, conforme documento incluso à peça 92.
INSTRUÇÃO FINAL
6.	Instruído em definitivo o feito, a Unidade Técnica apresentou proposta final de encaminhamento acorde, que, nos termos do inciso I, §3º do art. 1º da Lei nº 8.443/92 transcrevo (peças 93/95) :
"INTRODUÇÃO
Trata-se de Tomada de Contas Especial instaurada pela Superintendência Regional do Instituto Nacional de Colonização e Reforma Agrária de Mato Grosso - SR-13/Incra, em desfavor do Sr. Gersei Martins (CPF XXX.547.111-XX) , da Sra. Eliana Martins de Castro (CPF XXX.130.101-XX) e da entidade da qual eles foram presidentes (Central de Associações de Pequenos Produtores Rurais e Moradores do Assentamento Sadia II/Vale Verde - Centrasve) , de 21/9/2004 a 28/9/2006 e de 29/9/2006 a 15/11/2008, respectivamente (peça 59, p. 64-66) , em razão do não atingimento de objetivos pactuados, inexecução parcial do objeto, impugnação de despesas e não integralização de contrapartida (peça 59, p. 91) do Convênio 23/2004 - Siafi 521452, que teve por objeto a implementação integrada do Plano de Consolidação do Assentamento Sadia II/Vale Verde, a fim de sistematizar e acelerar o processo de desenvolvimento e consolidação do projeto de assentamento visando a sua conclusão e integração à agricultura familiar, o qual consistiu das seguintes metas: Meta 1 - Construção e Conservação de Estradas e Acessos; Meta 2 - Saneamento Básico e Habitação; Meta 3 - Obras e Equipamentos de Cunho Social Meta 4 - Obras e Equipamentos de Cunho Produtivo; Meta 5 - Capacidade Produtiva dos Solos; Meta 6 - Gestão Ambiental; Meta 7 - Assistência Técnica; Meta 8 - Capacitação (peça 14, p. 37-44, peça 15, p. 84-94) .
HISTÓRICO
O Convênio 23/2004 foi firmado entre o Incra e a Centrasve no valor de R$ 6.843.483,46, sendo R$ 5.878.281,86 à conta do concedente e R$ 965.201,60 à conta do convenente (peça 15, p. 88) . A vigência original foi de 21/12/2004 a 20/12/2007 (peça 15, p. 91, 101) . O primeiro termo aditivo ao convênio, de 10/8/2005, teve por objeto ajustar o cronograma de desembolso (peça 16, p. 37-44, 46-48) . O segundo termo aditivo, de 27/12/2006, teve por objeto "o ajuste financeiro de metas 1, com valor de R$ 106.806,78 [...]; a meta 2 com valor de R$ 80.000,00 [...] e a meta 5 com valor de R$ 167.912,00 [...] ficando o presente convênio com valor final de R$ 6.883.636,06 [...]. Destes recursos ficam a cargo do INCRA (concedente) o valor de R$ 5.950.633,42 [...] e a cargo da Associação (proponente) o valor de R$ 933.002,63" (peça 19, p. 73-80, 101-103) . O terceiro termo aditivo teve por objeto prorrogar a vigência do convênio para 31/12/2009, ajustar os cronogramas de desembolso e de execução, alterar o gerenciamento e ajustar o valor final do convênio para o valor correto de R$ 7.198.202,24, sendo R$ 6.233.000,64 a cargo do Incra e R$ 965.201,60 a cargo do convenente (peça 20, p. 27-36, 37-39, peça 52, p. 40) . O prazo para prestação de contas correspondeu a sessenta dias a contar após o término da vigência (peça 15, p. 90) .
Os recursos federais foram repassados para a conta corrente específica conforme quadro abaixo (peça 50, p. 3, peça 52, p. 40-41, peça 59, p. 72) :
	Número da ordem bancária
	Data
	Parcela
	Valor

	2005OB900433
	12/4/2005
	Primeira
	R$ 166.134,52

	2005OB900434
	12/4/2005
		R$ 400.000,00

	2005OB901489
	25/8/2005
		R$ 550.781,83

	2005OB901637
	8/9/2005
	Segunda
	R$ 1.021.669,21

	2005OB902762
	8/12/2005
		R$ 319.305,33

	2006OB901294
	1/8/2006
		R$ 33.485,08

	2006OB901295
	1/8/2006
		R$ 55.000,00

	2006OB902699
	22/11/2006
		R$ 214.724,49

	2006OB902700
	22/11/2006
		R$ 250.060,89

	2007OB900043
	8/1/2007
	Terceira
	R$ 610.588,59

	2007OB900044
	8/1/2007
		R$ 177.210,15

	2007OB900045
	8/1/2007
		R$ 290.556,10

	2007OB900046
	8/1/2007
		R$ 177.210,15

	2007OB900047
	8/1/2007
		R$ 215.862,48

	2007OB903070
	31/12/2007
		R$ 770.299,50

	Total de recursos federais
	R$ 5.252.888,32

A Controladoria-Geral da União no Estado do Mato Grosso - CGU/MT realizou, no período de 11 a 17/7/2007, fiscalização do Convênio 23/2004, no que constatou diversas irregularidades e recomendou a suspensão da liberação de recursos e a instauração de tomada de contas especial (Relatório de Fiscalização 187932 à peça 20, p. 99-113, e à peça 21, p. 1-24) .
Durante a vigência do Convênio 23/2004, houve vistorias por parte do concedente (peça 20, p. 76-80, peça 25, p. 54-66, 72-78, peça 26, p. 35-122, peça 27, p. 1-42, 47-114, peça 28, p. 1-78, 86-117, peça 29, p. 1-113, peça 30, p. 1-95, 105-124, peça 31, p. 1-8) para verificar in loco a execução de contratos, celebrados entre a Centrasve e empresas, que tiveram por objeto a realização de obras, serviços de engenharia ou serviços de assessoria técnica, social e ambiental relativos às metas pactuadas (peça 16, p. 5-10, 77-81, 136-139, peça 17, p. 1-2, 46-50, 51-56, peça 25, p. 104-108) . O relatório de peça 20, p. 76-80, considerou que houve o cumprimento parcial do objeto no que se refere à primeira parcela de recursos liberada, porém os outros relatórios (peça 25, p. 54-66, 72-78, peça 26, p. 35-122, peça 27, p. 1-42, 47-114, peça 28, p. 1-78, 86-117, peça 29, p. 1-113, peça 30, p. 1-95, 105-124, peça 31, p. 1-8) , que avaliaram a segunda parcela, contêm menção à execução parcial dos respectivos objetos fiscalizados.
Consta parecer de análise da prestação de contas, de 9/12/2009 (peça 49, p. 126-127, peça 50, p. 1-8) , que considerou que houve não comprovação da boa e regular aplicação do montante de R$ 2.278.746,27 e que efetuou a seguinte crítica à área técnica do Incra:
Ausência de relatório técnico do assegurador do convênio CRT/MT/023/2004, consolidando os diversos relatórios técnicos constantes no processo, quanto ao atingimento total ou parcial do objeto do convênio, bem como mensurar o cumprimento de cada meta e etapa do referido convênio, para que se possa mensurar efetivamente quanto ao cumprimento do objeto.
No exercício de 2014, foram efetuadas outras três vistorias em partes do objeto do Convênio 23/2004 relacionadas à Meta 2 - Saneamento Básico e Habitação (peça 50, p. 62-69, 93-103, 104-111, peça 51, p. 1-99) .
Tendo em vista o Relatório de Fiscalização 187932 da CGU/MT (peça 20, p. 99-113, e peça 21, p. 1-24) e os relatórios de vistoria supracitados (peça 20, p. 76-80, peça 25, p. 54-66, 72-78, peça 26, p. 35-122, peça 27, p. 1-42, 47-114, peça 28, p. 1-78, 86-117, peça 29, p. 1-113, peça 30, p. 1-95, 105-124, peça 31, p. 1-8) , o Incra emitiu:
o Relatório de Acompanhamento da Execução, de 15/4/2016 (peça 52, p. 39-49) , que não apurou efetivamente o valor de dano por meta;
o Relatório de Mensuração de Valor, de 15/6/2016 (peça 52, p. 57-59) , que entendeu que o convenente deveria restituir os recursos federais repassados relativos às Metas 2, 5 e 7, no total de R$ 2.166.849,64 (R$ 1.330.571,56 + R$ 354.514,56 + R$ 481.763,52) , além do valor de R$ 38.726,50 referente a despesas realizadas que não fazem parte das metas pactuadas;
o Relatório de Consolidação de Débito, de 21/2/2017 (peça 52, p. 60-63, 67-72) , que apurou o dano ao erário de R$ 2.593.853,13, sendo R$ 143.930,79 relativo à Meta 1, R$ 1.003.412,89 relativo à Meta 2, R$ 354.514,56 relativo à Meta 5, R$ 582.260,56 relativo à Meta 7 e R$ 509.734,33 relativo à contrapartida não aplicada.
Consta dos autos comprovação de que o Sr. Gersei Martins recebeu o Ofício 983/2017-INCRA/SR-13/G, de 10/8/2017, na data de 14/8/2017, por meio do qual o Incra notificou o responsável da retomada dos trabalhos relativos à TCE do Convênio 23/2004 e da existência de dano ao erário no valor original de R$ 2.630.153,53 (peça 55, p. 106-108) .
Consta dos autos comprovação de que a Sra. Eliana Martins de Castro, na condição de presidente da Centrasve, recebeu a Notificação 27/2008/INCRA/SR-1/GAB, de 18/2/2008, na data de 19/2/2008, por meio do qual o Incra notificou a responsável do teor do Relatório de Fiscalização 187932 da CGU/MT (peça 21, p. 27) .
Diante do não saneamento das irregularidades apontadas e da não devolução dos recursos federais, foi proferido o Relatório de Tomada de Contas Especial em 1/11/2017 (peça 59, p. 72-129) , o qual contém a conclusão de que o prejuízo importaria no valor de R$ 2.594.848,35 (R$ 192.050,79 + R$ 1.343.561,56 + R$ 366.739,27 + R$ 22.750,00 + R$ 503.902,83 + R$ 27.770,40 + R$ 11.292,00 + R$ 131.145,69 - R$ 15.554,50 + R$ 10.400,31 + R$ 780,00) (peça 59, p. 14-15) , sendo R$ 1.873.347,78 de responsabilidade solidária do Sr. Gersei Martins e da Centrasve, R$ 1.654.141,96 de responsabilidade solidária da Sra. Eliana Martins de Castro e da Centrasve e R$ 126.001,50 de responsabilidade exclusiva da Centrasve, em razão do não atingimento de objetivos pactuados, inexecução parcial do objeto, impugnação de despesas e não integralização de contrapartida.
O Relatório de Auditoria da Secretaria de Controle Interno da Presidência da República (CISET/PR) também chegou às mesmas conclusões (peça 59, p. 138-140) . Após serem emitidos o Certificado de Auditoria, o Parecer do Dirigente e o Pronunciamento Ministerial (peça 59, p. 141-142, 143-144, 147) , o processo foi remetido a esse Tribunal.
Verificou-se, na instrução inicial (peça 65) , que houve o transcurso de mais de dez anos desde o fato gerador sem que tenha havido a notificação do Sr. Gersei Martins pela autoridade administrativa federal competente (art. 6º, inciso II, da IN/TCU 71/2012) , uma vez que o último pagamento suposto irregular realizado em sua gestão ocorreu em 22/8/2006 (peça 59, p. 14-15) e seu último dia de mandato foi em 28/9/2006 (peça 59, p. 64) , e o responsável foi notificado da retomada dos trabalhos relativos à TCE do Convênio 23/2004 e da existência de dano ao erário no valor original de R$ 2.630.153,53 na data de 14/8/2017, portanto, mais de dez anos após o último pagamento suposto irregular (peça 55, p. 106-108) .
Verificou-se, ainda, que não houve o transcurso de mais de dez anos desde o fato gerador sem que tenha havido a notificação da Sra. Eliana Martins de Castro e da Centrasve pela autoridade administrativa federal competente (artigos 6º, inciso II, e 19, todos da IN/TCU 71/2012) , uma vez que o último pagamento suposto irregular realizado em sua gestão ocorreu em 9/1/2008 (peça 59, p. 14-15) , e os responsáveis foram notificados do teor do Relatório de Fiscalização 187932 da CGU/MT na data de 19/2/2008 (peça 21, p. 27) .
Verificou-se, por fim, que o valor atualizado do débito apurado pelo concedente (sem juros) em 1/1/2017 é superior a R$ 100.000,00, na forma estabelecida nos artigos 6º, inciso I, e 19, da IN/TCU 71/2012.
Na mesma instrução, concluiu-se pela necessidade de citação da Sra. Eliana Martins de Castro e da Central de Associações de Pequenos Produtores Rurais e Moradores do Assentamento Sadia II/Vale Verde - Centrasve na forma seguir:
   citar a Central de Associações de Pequenos Produtores Rurais e Moradores do Assentamento Sadia II/Vale Verde - Centrasve, CNPJ 07.048.616/0001-81, na condição de convenente, com fundamento nos artigos 10, § 1º, e 12, incisos I e II, da Lei 8.443/1992, c/c o art. 202, incisos I e II, do RI/TCU, para que, no prazo de quinze dias, apresente alegações de defesa e/ou recolha aos cofres do Instituto Nacional de Colonização e Reforma Agrária as quantias a seguir, atualizadas monetariamente a partir das respectivas datas até a data do efetivo recolhimento e abatendo-se valores acaso já satisfeitos, nos termos da legislação vigente, em razão da seguinte irregularidade:
Irregularidade: não comprovação da boa e regular aplicação de recursos federais do Convênio 23/2004 - Siafi 521452, em razão de: inexecução parcial das Metas 1, 5 e 7 no equivalente financeiro de R$ 70.930,79, R$ 147.959,57 e R$ 347.929,61, respectivamente, consoante apurado no Relatório de Fiscalização 187932 da CGU/MT, nos relatórios de vistoria, no Relatório de Consolidação de Débito e no parecer conclusivo do tomador de contas especial; não atingimento do objetivo social da Meta 2 (R$ 1.003.412,89) , consoante apurado no Relatório de Fiscalização 187932 da CGU/MT, nos relatórios de vistoria, no Relatório de Consolidação de Débito e no parecer conclusivo do tomador de contas especial; realização de despesas indevidas com a publicação de editais de licitação (R$ 11.292,00) , consoante apurado no parecer conclusivo do tomador de contas especial; utilização de recursos federais em substituição à contrapartida não aplicada na parte executada do objeto (R$ 162.392,13) ; realização de despesas indevidas com obrigação judicial (R$ 10.400,31) , consoante apurado no parecer conclusivo do tomador de contas especial.
Dispositivos violados: art. 65, inciso II, alínea "c", da Lei 8.666/1993; artigos 20 e 22 da IN STN 1/1997; artigos 62 e 63 da Lei 4.320/1964; art. 93 do Decreto-Lei 200/1967; art. 145 do Decreto 93.872/1986.
Quantificação do débito (peça 63) :
	VALOR ORIGINAL
	DATA DA OCORRÊNCIA
	DÉBITO/CREDITO

	R$ 11.292,00
	2/8/2006
	Débito

	R$ 347.929,61
	3/8/2006
	Débito

	R$ 70.930,79
	4/8/2006
	Débito

	R$ 1.003.412,89
	15/8/2006
	Débito

	R$ 147.959,57
	13/9/2006
	Débito

	R$ 162.392,13
	9/1/2008
	Débito

	R$ 10.400,31
	13/8/2009
	Débito

Valor total do débito atualizado até 12/9/2018: R$ 3.419.148,82
Conduta: não comprovar a boa e regular aplicação de recursos federais do Convênio 23/2004 - Siafi 521452, em razão de: inexecução parcial das Metas 1, 5 e 7 no equivalente financeiro de R$ 70.930,79, R$ 147.959,57 e R$ 347.929,61, respectivamente, consoante apurado no Relatório de Fiscalização 187932 da CGU/MT, nos relatórios de vistoria, no Relatório de Consolidação de Débito e no parecer conclusivo do tomador de contas especial; não atingimento do objetivo social da Meta 2 (R$ 1.003.412,89) , consoante apurado no Relatório de Fiscalização 187932 da CGU/MT, nos relatórios de vistoria, no Relatório de Consolidação de Débito e no parecer conclusivo do tomador de contas especial; realização de despesas indevidas com a publicação de editais de licitação (R$ 11.292,00) , consoante apurado no parecer conclusivo do tomador de contas especial; utilização de recursos federais em substituição à contrapartida não aplicada na parte executada do objeto (R$ 162.392,13) ; realização de despesas indevidas com obrigação judicial (R$ 10.400,31) , consoante apurado no parecer conclusivo do tomador de contas especial.
Nexo de causalidade: o pagamento por serviços não executados relativos às Metas 1, 5 e 7 resultou no dano ao erário de R$ 566.819,97; o não atingimento do objetivo social da Meta 2 resultou da baixa qualidade da obra do sistema de abastecimento de água, do funcionamento de treze do total de quinze poços construídos, do fornecimento de água salobra pelos treze poços em funcionamento e do atendimento de apenas setenta do total previsto de 439 famílias, e gerou dano ao erário no valor equivalente aos pagamentos efetuados (R$ 1.003.412,89) ; a utilização de recursos federais do convênio para o pagamento de despesas com a publicação de editais de licitação e portanto estranhas ao seu objeto resultou no dano ao erário de R$ 11.292,00; a utilização de recursos federais em substituição à contrapartida não aplicada na parte executada do objeto resultou no dano ao erário de R$ 162.392,13; a utilização de recursos federais do convênio para o pagamento de despesas com obrigação judicial e portanto estranhas ao seu objeto resultou no dano ao erário de R$ 10.400,31.
citar a Sra. Eliana Martins de Castro, CPF XXX.130.101-XX, na condição de presidente da Centrasve no período de 29/9/2006 a 15/11/2008, e a Central de Associações de Pequenos Produtores Rurais e Moradores do Assentamento Sadia II/Vale Verde - Centrasve, CNPJ 07.048.616/0001-81, na condição de convenente, com fundamento nos artigos 10, § 1º, e 12, incisos I e II, da Lei 8.443/1992, c/c o art. 202, incisos I e II, do RI/TCU, para que, no prazo de quinze dias, apresentem alegações de defesa e/ou recolham, solidariamente, aos cofres do Instituto Nacional de Colonização e Reforma Agrária as quantias a seguir, atualizadas monetariamente a partir das respectivas datas até a data do efetivo recolhimento e abatendo-se valores acaso já satisfeitos, nos termos da legislação vigente, em razão da seguinte irregularidade:
Irregularidade: não comprovação da boa e regular aplicação de recursos federais do Convênio 23/2004 - Siafi 521452, em razão de: inexecução parcial das Metas 1, 2, 5, 6, 7 e 8 no equivalente financeiro de R$ 121.120,00, R$ 340.148,67, R$ 218.779,70, R$ 22.750,00, R$ 155.973,22 e R$ 27.770,40, respectivamente, consoante apurado no Relatório de Fiscalização 187932 da CGU/MT, nos relatórios de vistoria, no Relatório de Consolidação de Débito e no parecer conclusivo do tomador de contas especial; saque do valor de R$ 780,00 da conta corrente específica sem comprovação do nexo causal com a execução do objeto do convênio, consoante apurado no parecer conclusivo do tomador de contas especial.
Cofre credor: Instituto Nacional de Colonização e Reforma Agrária.
Dispositivos violados: art. 65, inciso II, alínea "c", da Lei 8.666/1993; artigos 20 e 22 da IN STN 1/1997; artigos 62 e 63 da Lei 4.320/1964; art. 93 do Decreto-Lei 200/1967; art. 145 do Decreto 93.872/1986.
Quantificação do débito (peça 64) :
	VALOR ORIGINAL
	DATA DA OCORRÊNCIA
	DÉBITO/CREDITO

	R$ 340.148,67
	30/3/2007
	Débito

	R$ 155.973,22
	4/5/2007
	Débito

	R$ 121.120,00
	22/5/2007
	Débito

	R$ 218.779,70
	20/12/2007
	Débito

	R$ 780,00
	8/1/2008
	Débito

	R$ 50.520,40
	9/1/2008
	Débito

Valor total do débito atualizado até 12/9/2018: R$ 1.683.166,55
Conduta: não comprovar a boa e regular aplicação de recursos federais do Convênio 23/2004 - Siafi 521452, em razão de: inexecução parcial das Metas 1, 2, 5, 6, 7 e 8 no equivalente financeiro de R$ 121.120,00, R$ 340.148,67, R$ 218.779,70, R$ 22.750,00, R$ 155.973,22 e R$ 27.770,40, respectivamente, consoante apurado no Relatório de Fiscalização 187932 da CGU/MT, nos relatórios de vistoria, no Relatório de Consolidação de Débito e no parecer conclusivo do tomador de contas especial; saque do valor de R$ 780,00 da conta corrente específica sem comprovação do nexo causal com a execução do objeto do convênio, consoante apurado no parecer conclusivo do tomador de contas especial.
Nexo de causalidade: o pagamento por serviços não executados relativos às Metas 1, 2, 5, 6, 7 e 8 resultou no dano ao erário de R$ 886.541,99; o saque do valor de R$ 780,00 da conta corrente específica sem comprovação do nexo causal com a execução do objeto do convênio resultou no dano ao erário de mesmo valor.
Em cumprimento ao pronunciamento da unidade (peça 67) , foi efetuada citação dos responsáveis, nos moldes adiante:
	Comunicação
	Data da expedição 
	Peça
	Destinatário
	Origem do Endereço
	Data da ciência 
	Peça da Ciência 
	Peça da Resposta

	Ofício 2802/2018-SecexTCE
	06/11/2018
	72
	Central de Associações de Peq. Produtores Rurais e Mor. do Ass. Sadia II/Vale Verde
	Receita Federal
	AR - Não procurado
	74
	Não houve

	Ofício 2803/2018-SecexTCE
	04/12/2018
	71
	Eliana Martins de Castro
	Receita Federal
	21/12/2018
	73
	92

	Ofício 9432/2019-SecexTCE
	18/10/2019
	79
	Central de Associações de Peq. Produtores Rurais e Mor. do Ass. Sadia II/Vale Verde 
	Receita Federal
	AR - Não procurado
	80
	Não houve

	Ofício 6599/2020-Secomp-4
	16/03/2020
	84
	Central de Associações de Peq. Produtores Rurais e Mor. do Ass. Sadia II/Vale Verde 
	Renach
	AR- Não existe o número
	87
	Não houve

	Ofício 6600/2020-Secomp-4
	16/03/2020
	85
	Central de Associações de Peq. Produtores Rurais e Mor. do Ass. Sadia II/Vale Verde 
	TSE
	AR - Ao remetente
	86
	Não houve

	Edital 0253/2020-Secomp-4
	11/03/2020
	82
	Central de Associações de Peq. Produtores Rurais e Mor. do Ass. Sadia II/Vale Verde
	-
	12/03/2020
	83
	Não houve

Transcorrido o prazo regimental, a responsável Central de Associações de Pequenos Produtores Rurais e Moradores do Assentamento Sadia II/Vale Verde - Centrasve permaneceu silente, devendo ser considerada revel, nos termos do art. 12, §3º, da Lei 8.443/1992, enquanto a Sra. Eliana Martins de Castro apresentou as suas alegações de defesa à peça 92.
EXAME TÉCNICO
Da validade das notificações:
	Preliminarmente, cumpre tecer breves considerações sobre a forma como são realizadas as comunicações processuais no TCU. A esse respeito, destacam-se o art. 179, do Regimento Interno do TCU (Resolução 155, de 4/12/2002) e o art. 4º, inciso III, § 1º, da Resolução TCU 170, de 30 de junho de 2004, in verbis:
Art. 179. A citação, a audiência ou a notificação, bem como a comunicação de diligência, farse-ão:
I - mediante ciência da parte, efetivada por servidor designado, por meio eletrônico, fac-símile, telegrama ou qualquer outra forma, desde que fique confirmada inequivocamente a entrega da comunicação ao destinatário;
II - mediante carta registrada, com aviso de recebimento que comprove a entrega no endereço do destinatário;
III - por edital publicado no Diário Oficial da União, quando o seu destinatário não for localizado
 (...) 
Art. 3º As comunicações serão dirigidas ao responsável, ou ao interessado, ou ao dirigente de órgão ou entidade, ou ao representante legal ou ao procurador constituído nos autos, com poderes expressos no mandato para esse fim, por meio de:
I - correio eletrônico, fac-símile ou telegrama;
II - servidor designado;
III - carta registrada, com aviso de recebimento;
IV - edital publicado no Diário Oficial da União, quando o seu destinatário não for localizado, nas hipóteses em que seja necessário o exercício de defesa.
Art. 4º. Consideram-se entregues as comunicações:
I - efetivadas conforme disposto nos incisos I e II do artigo anterior, mediante confirmação da ciência do destinatário;
II - realizadas na forma prevista no inciso III do artigo anterior, com o retorno do aviso de recebimento, entregue comprovadamente no endereço do destinatário;
III - na data de publicação do edital no Diário Oficial da União, quando realizadas na forma prevista no inciso IV do artigo anterior.
§ 1º O endereço do destinatário deverá ser previamente confirmado mediante consulta aos sistemas disponíveis ao Tribunal ou a outros meios de informação, a qual deverá ser juntada ao respectivo processo.
 (...) 
	Bem se vê, portanto, que a validade da citação via postal não depende de que o aviso de recebimento seja assinado pelo próprio destinatário da comunicação, o que dispensa, no caso em tela, a entrega do AR em "mãos próprias". A exigência da norma é no sentido de o Tribunal verificar se a correspondência foi entregue no endereço correto, residindo aqui a necessidade de certeza inequívoca. 
	Não é outra a orientação da jurisprudência do TCU, conforme se verifica dos julgados a seguir transcritos:
São válidas as comunicações processuais entregues, mediante carta registrada, no endereço correto do responsável, não havendo necessidade de que o recebimento seja feito por ele próprio (Acórdão 3648/2013-TCU-Segunda Câmara, Relator Ministro JOSÉ JORGE) ;
É prescindível a entrega pessoal das comunicações pelo TCU, razão pela qual não há necessidade de que o aviso de recebimento seja assinado pelo próprio destinatário. Entregandose a correspondência no endereço correto do destinatário, presume-se o recebimento da citação. (Acórdão 1019/2008-TCU-Plenário, Relator Ministro BENJAMIN ZYMLER) ;
As comunicações do TCU, inclusive as citações, deverão ser realizadas mediante Aviso de Recebimento - AR, via Empresa Brasileira de Correios e Telégrafos, bastando para sua validade que se demonstre que a correspondência foi entregue no endereço correto. (Acórdão 1526/2007-TCU-Plenário, Relator Ministro AROLDO CEDRAZ) .
A validade do critério de comunicação processual do TCU foi referendada pelo Supremo Tribunal Federal, nos termos do julgamento do MS-AgR 25.816/DF, por meio do qual se afirmou a desnecessidade da ciência pessoal do interessado, entendendo-se suficiente a comprovação da entrega do "AR" no endereço do destinatário:
Ementa: agravo regimental. Mandado de segurança. Desnecessidade de intimação pessoal das decisões do tribunal de contas da união. art. 179 do regimento interno do TCU. Intimação do ato impugnado por carta registrada, iniciado o prazo do art. 18 da lei nº 1.533/51 da data constante do aviso de recebimento. Decadência reconhecida. Agravo improvido.
O envio de carta registrada com aviso de recebimento está expressamente enumerado entre os meios de comunicação de que dispõe o Tribunal de Contas da União para proceder às suas intimações.
O inciso II do art. 179 do Regimento Interno do TCU é claro ao exigir apenas a comprovação da entrega no endereço do destinatário, bastando o aviso de recebimento simples. 
Da revelia do responsável Central de Associações de Pequenos Produtores Rurais e Moradores do Assentamento Sadia II/Vale Verde - Centrasve  
No caso vertente, a citação de cada um dos responsáveis se deu em endereços provenientes de pesquisas de endereços realizadas pelo TCU, no caso concreto, em endereços constantes nos sistemas CPF, CNPJ da Receita Federal, Renach e TSE (peças 69, 70 e 81) , além da citação também por edital, no caso da Central de Associações de Pequenos Produtores Rurais e Moradores do Assentamento Sadia II/Vale Verde - Centrasve (peças 82 e 83) .
Importante destacar que, antes de promover a citação por edital, para assegurar a ampla defesa, buscaram-se outros meios possíveis para localizar e citar os responsáveis, nos limites da razoabilidade, fazendo juntar aos autos informação comprobatória dos diferentes meios experimentados que restaram frustrados, tal como se demonstrou no item 17 da presente instrução (Acórdão 4851/2017-TCU-Primeira Câmara, Relator Ministro-Substituto Augusto Sherman) .
Nos processos do TCU, a revelia não leva à presunção de que seriam verdadeiras todas as imputações levantadas contra os responsáveis, diferentemente do que ocorre no processo civil, em que a revelia do réu opera a presunção da verdade dos fatos narrados pelo autor (Acórdão 1009/2018-TCU-Plenário, Relator: BRUNO DANTAS; 2369/2013 - TCU - Plenário, Relator: BENJAMIN ZYMLER e 2449/2013 - TCU - Plenário, Relator: BENJAMIN ZYMLER) . Dessa forma, a avaliação da responsabilidade do agente não pode prescindir da prova existente no processo ou para ele carreada. 
Ao não apresentar sua defesa, a responsável deixou de produzir prova da regular aplicação dos recursos sob sua responsabilidade, em afronta às normas que impõem aos gestores públicos a obrigação legal de, sempre que demandados pelos órgãos de controle, apresentar os documentos que demonstrem a correta utilização das verbas públicas, a exemplo do contido no art. 93 do Decreto-Lei 200/1967: "Quem quer que utilize dinheiros públicos terá de justificar seu bom e regular emprego na conformidade das leis, regulamentos e normas emanadas das autoridades administrativas competentes." 
Mesmo as alegações de defesa não sendo apresentadas, considerando o princípio da verdade real que rege esta Corte, procurou-se buscar, em manifestações dos responsáveis na fase interna desta Tomada de Contas Especial, se havia algum argumento que pudesse ser aproveitado a seu favor. 
	No entanto, essa responsável, ao ser notificada em 14/08/2017, na fase interna da tomada de contas especial, apenas alegou, por meio de seu representante legal, a impossibilidade de responder em virtude das condições do prédio onde estava instalada a sua sede, conforme boletim de ocorrência registrado em 2011, conforme consignado no Relatório do tomador de contas (peça 59, p.93) .
De qualquer forma, deve ser registrado que as alegações de defesa apresentadas pela Sra. Eliana Martins de Castro, que responde solidariamente com a Central de Associações de Pequenos Produtores Rurais e Moradores do Assentamento Sadia II/Vale Verde - Centrasve, a seguir analisadas, poderão ser aproveitadas em favor daquela entidade, se for o caso.
Alegações de defesa da Sra. Eliana Martins de Castro (peça 92, apresentada por integrante da Defensoria Pública da União - DPU) 
Argumentos:
 			          seria equivocado atribuir responsabilidade à defendente uma vez que cada empresa contratada executou a obra sob sua responsabilidade, acompanhada pela equipe técnica e comissões de fiscalização formadas pela própria comunidade;
           todos os procedimentos relativos ao processo era encaminhado ao gestor do programa, Sr. José Tito, o qual, após análise, encaminhava para o executor chefe do INCRA, responsável pelas autorizações ao Banco do Brasil para respectivo pagamento, ou seja, a Associação "nunca deu um passo sequer sem a autorização" do gestor do programa e do executor do INCRA;
            as Estradas, Pontes e Bueiros (Meta nº 1) até hoje, depois de doze anos da construção, continuam beneficiando a comunidade em perfeito estado físico;
             em relação ao Sistema de Abastecimento de Água (Meta 2) ,  o relatório de fiscalização realizado em 2014 estaria totalmente equivocado, pois nada foi pago além do construído, com 90 % de toda a rede construída funcionando até hoje;
            o ente a ser responsabilizado seria o próprio INCRA, principal parceiro na assinatura do convênio de natureza tripartite, que recebia todos processos de construção e fiscalização feita pela comunidade leiga, autorizando os pagamentos;
           o INCRA nunca forneceu um curso de capacitação gerencial ou administrativa para a Associação, formada de membros da própria comunidade, "sem recursos financeiros e totalmente desprovidas de capacidade cognitiva para gerenciar um programa desse nível", tampouco enviou um funcionário sequer para fiscalizar e corrigir os possíveis erros na execução de cada obra;
             quanto à Correção do Solo (Meta 7) , a responsável alega que era o próprio parceleiro que autorizava a equipe a entrar na sua propriedade, e que acompanhava tudo, junto com o responsável de cada linhão, equipe técnica, gestão Centrasve e pessoas da comunidade, sendo inadmissível a alegação de irregularidade nessa meta;
              em relação à Assistência Técnica, (Meta nº 7) , alegou que um dos trabalhos da equipe técnica foi apoiar a gestão administrativa da entidade, e que a melhoria de renda dos moradores ocorre somente a longo prazo, além de depender do interesse de cada um também;
            no escritório da entidade havia uma pasta de cada produtor assistido pela Assistência Técnica, com contrapartida da Centrasve consistente na concessão do espaço físico, equipamentos, computadores, armários, mesas e mobília em geral para a equipe responsável pela Assistência Técnica durante todo o período da prestação dos serviços;
          ante a ausência de responsabilidade da defendente, solicita-se a sua exclusão do processo, ou, subsidiariamente, a redução, de forma radical, do valor da penalidade, tendo em visa que se trata de pessoal com hipossuficiência financeira, sendo incapaz de pagar o valor imposto;      
               Análise:
             Não é possível acolher as alegações de defesa apresentadas pela responsável.
             De início, cabe destacar que estes mesmos argumentos, em sua integralidade, foram apresentados ao INCRA, em resposta à notificação efetivada em 2017 (peça 55, p.152-156 e peça 56, p. 1-12) , sendo rejeitados pela comissão responsável pela tomada de contas especial (peça 59, p.93-96) .
              Como visto, a responsável apenas alegou a execução das obras, de forma superficial, sem adentrar no mérito de cada uma delas, e sem apresentar novos elementos em amparo as suas alegações.
              No tocante à construção das estradas (Meta 1) , de fato foi confirmada a execução de 83,19% da obra, com benefícios efetivos à comunidade. O problema é que foram executados pagamentos a maior à contratada no valor de R$ 192.050,79, sem qualquer esclarecimento, motivo para o débito apontado (peça 59, p. 100-102) ;
             Já no que se refere ao Sistema de Abastecimento de Água (Meta 2) , a comissão da TCE considerou, ante o resultado de todas as fiscalizações realizadas, que não cumpriu com o seu objetivo social uma vez que o grande problema do assentamento seria a qualidade da água - salobra - prejudicial à saúde dos homens e dos animais e também inadequada para a irrigação, problema esse não resolvido com a perfuração dos poços tubulares, ante a baixa qualidade dos serviços prestados. Em sua defesa, a responsável não apresentou justificativas para os seguintes pontos principais levantados (peça 59, p. 107) :
110. Em conformidade com a Programação, item "C", contido no Plano de Consolidação do Assentamento Sadia II/Vale Verde, Município de Cáceres-MT, juntado aos autos às fls. 94-506, no tocante ao item 4 - Infra-Estrutura Básica - Projeto Abastecimento de Água (construção de um "mini-poço" a cada 5 lotes) , especificamente às fl. 269-270, destacamos que faz parte da justificativa para a implementação do sistema de abastecimento de água, a necessidade da utilização dos recursos do Programa para a solução, ou, pelo menos a minimização do problema de abastecimento de água no Assentamento, visto que seria o mais grave problema enfrentado pelo Assentamento, tão grave que limita a permanência das famílias no Projeto de Assentamento. Conforme consta do Plano (fl. 269) , o objetivo da implementação do sistema propiciaria aos assentados acesso à água em quantidade e qualidade adequada às suas necessidades, assegurando estrutura física de captação de água para todos os lotes do assentamento. O reflexo esperado seria a melhoria das condições de vida das famílias, em particular quanto ao saneamento básico e ao conforto ambiental. 
111. Nesse contexto, verifica-se dos pareceres técnicos emitidos pelo INCRA, a indicação de falhas na Implantação de mini-poços com sistema de distribuição para diversos Setores do Projeto de Assentamento Sadia II/Vale Verde, devido à falta de adoção de procedimentos adequados nos projetos e na execução da obra, resultando em poços perfurados com vazão de água considerada em sua maioria, para os técnicos, razoável, mas insuficiente para o consumo da comunidade, visto que, o número de famílias atendidas pela obra foi muito aquém do proposto nos termos contratuais, considerando que a execução do objeto do contrato nº 002/2006, celebrado entre a Centrasve/Sadia II e a Lumem, Constrnções e Comércio Ltda. previa a execução da perfuração de 14 (catorze) poços e implantação de 99.773 metros de redes de distribuição de água para atender 439 (quatrocentos e trinta e nove) lotes, conforme consta consignado no Relatório de Vistoria Técnica (fl. 4.823) , no entanto, apenas 70 (setenta) famílias estariam sendo atendidas. 
112. Outro problema identificado foi a baixa qualidade da água, considerando que dos 12 (doze) poços que se encontravam operantes a qualidade da água foi qualificada como restritiva ao paladar por ser salobra, obrigando, assim, aos assentados consumirem água de poços caseiros de profundidades mais rasas e mais "doces" sem contato permanente com rochas calcárias, ou até mesmo a adquirirem "galões de água mineral", para serem utilizados na dessedentação humana.  
            Com respeito à Meta 5 (Capacidade Produtiva do Solo) , os argumentos de que a execução dos serviços era acompanhada pelo proprietário da parcela e pela equipe técnica designada não esclarece por que somente 56% do serviço previsto tenha sido executado, equivalente a R$ 681.467,58, apurado por técnicos do INCRA ainda em 2008, e pagamentos a maior no valor de R$ 366.739,27, conforme análise detalhada efetivada pelo tomador de contas  (peça 59, p. 11-113) . 
             Em referência à Meta 7 (Assistência Técnica) , inobstante a pertinência das alegações de defesa no sentido de que os resultados positivos dos serviços prestados junto aos assentados seriam percebidos apenas a longo prazo, a responsável não conseguiu esclarecer o motivo pelo qual 43,37% das famílias identificadas não foram atendidas e 30,86% não tiveram atendimento suficiente. Como visto no relatório do tomador de contas, o Percentual de Atendimento da Meta - PAM, indicador utilizado para avaliar o grau de atendimento da Meta de Assistência Técnica e Social do Convênio, de acordo com informações prestadas pelas famílias, foi de apenas 27,78%, percentual esse que serviu de parâmetro para o cálculo do débito, no montante de R$ R$ 503.902,83 (peça 59, p.115-117) . 
            Por fim, quanto à Meta 8 (Capacitação) , não citada pela responsável, foi constatado um débito no valor de R$ 27.770,40, em vista da ausência de documentação comprobatória da realização dos cursos (peça 59, p. 117-118) .
             Quanto às demais alegações, em síntese, no sentido de que a responsabilidade pelas ocorrências apontadas seria do INCRA, que seria responsável pelo acompanhamento e pela autorização dos pagamentos efetivados, ressalto a sua pertinência, no que se refere à competência da autarquia como entidade concedente. 
            No entanto, o fato é que foram os representantes da convenente os responsáveis pelos atestes nas notas fiscais apresentadas aos gestores do  INCRA, fato que evidenciaria a execução das obras e/ou serviços ali descritos, e que teriam sido fiscalizados pela comunidade e pela equipe técnica contratada pela Associação, como alegado na própria defesa.
            A alegação de que a associação e a comunidade de assentados não tinham capacidade técnica ou cognitiva para executar a gestão da avença, e que não teriam recebido nenhum suporte do INCRA para isso, deve ser também rejeitada pois, ao assinar o termo de ajuste, a Centrasve, por meio do seu então representante legal, Sr. Gersei Martins, assumiu "a obrigação de realizar medições de todas as obras de infraestrutura antes de atestar a execução de cada etapa do empreendimento, através de profissionais, contratados pela Associação ou disponibilizados pela Prefeitura, credenciados pelo respectivo conselho de classe, que deveriam emitir os respectivos laudos técnicos, conforme se observa do item "g", Inciso II (Á Associação Compete) , da Cláusulq Quarta (Das Obrigações das Partes) , do Ajuste firmado entre o Incra e a Associação Centrasv.e Sadia II/Vale Verde", conforme relatado pelo tomador de contas (peça 59, p. 9 e peça 15, p.86) .
           Por outro lado, é importante registrar que a capacidade técnica e operacional da convenente não foi expressamente analisada por ocasião da assinatura do convênio, conforme pode ser observado a partir dos pareceres que antecederam a sua firmatura, os quais trataram apenas da adequabilidade da proposta e do plano de trabalho apresentados (peça 15, p. 53-67 e 80-81) .
            Além disso, também não foi demonstrado nos autos que o INCRA assumiu de fato a sua responsabilidade pelo acompanhamento da execução física dos serviços e das obras acordadas, de forma a apoiar e orientar efetivamente a convenente, de modo a evitar a ocorrência de fatos como o relativo ao Sistema de Distribuição de Água, por exemplo, cuja execução deficiente contribuiu para o resultado negativo observado, conforme extensa lista de atribuições prevista na Cláusula Quarta, inciso II, do termo, que englobavam orientação técnica, capacitação e assessoramento no acompanhamento e fiscalização da execução do programa (peça 15, p. 85-86) .   
          Com efeito, os recursos federais foram transferidos durante os exercícios de 2005 a 2007, e a primeira análise técnica, acerca da 1ª parcela transferida (em 2005) , foi efetivada com fiscalização in loco somente em outubro/dezembro de 2007 (peça 20, p. 76-80) .   
            A esse respeito, deve ser destacado que no âmbito do TC Processo 025.170/2009-4, que tratou de representação acerca de convênio firmado também no âmbito da Superintendência Regional do INCRA no Estado do Mato Grosso, com objeto similar a este ora analisado, foi aplicada multa aos então gestores daquela autarquia em virtude, principalmente, da firmatura da avença sem prévia análise da capacidade técnica e operacional da então convenente, também associação de pequenos produtores rurais dos assentamentos, e também pela falta do devido acompanhamento da execução (Acórdão 3080/2010-TCU-Plenário) .
            Merece destaque o fato de que este processo citado foi apartado de um Relatório de Auditoria mais ampla realizada por este Tribunal, que "aprofundou o acompanhamento de repasses financeiros realizados ou em vias de serem realizados pelo Incra a ONGs, visando o apoio aos assentamentos de trabalhadores rurais e atividades associadas a este propósito, com especial enfoque na capacidade das ONGs para a execução dos objetos pactuados com o Incra", e comprovou graves irregularidades nos procedimentos adotados pela autarquia nessa área, resultando em determinações/recomendações para correção do problema (Acórdão 2508/2010-TCU-Plenário) . 
          Ante o exposto, caberia promover a audiência dos responsáveis pela assinatura do convênio e pelo acompanhamento da execução da avença no âmbito do INCRA, para que apresentassem razões de justificativa acerca das irregularidades apontadas. No entanto, tal procedimento não é mais pertinente ante o tempo decorrido (2004 a 2007) , fator que evidencia a ocorrência da prescrição da pretensão punitiva por parte desta Corte de Contas. 
            De qualquer modo, essa omissão do INCRA no desempenho dos atos de sua competência no âmbito do Convênio 23/2004 deverá ser levada em consideração por ocasião da ponderação para a aplicação da sanção prevista na Lei nº 8.443, de 1992, em seu art. 57, aos responsáveis solidários Eliana Martins de Castro e Central de Associações de Pequenos Produtores Rurais e Moradores do Assentamento Sadia II/Vale Verde - Centrasve, uma vez que pode ter interferido de forma efetiva na adequada execução da avença pela referida entidade. 
Assim, a Central de Associações de Pequenos Produtores Rurais e Moradores do Assentamento Sadia II/Vale Verde - Centrasve (CNPJ 07.048.616/0001-81) deve ser considerada revel, nos termos do art. 12,  §3º, da Lei 8.443/1992, devendo as suas contas serem julgadas irregulares, com a condenação ao pagamento do débito apurado em solidariedade com a Sra. Eliana Martins de Castro, presidente da entidade no período de  29/9/2006 a 15/11/2008 (CPF XXX.130.101-XX) , cujas alegações de defesa foram rejeitadas, aplicando-lhes a multa prevista no art. 57 da Lei 8.443/1992. 
Prescrição da Pretensão Punitiva
	Vale ressaltar que a pretensão punitiva do TCU, conforme Acórdão 1441/2016-TCU-Plenário, Relator: Benjamin Zymler, que uniformizou a jurisprudência acerca dessa questão, subordina-se ao prazo geral de prescrição indicado no art. 205 do Código Civil, que é de dez anos, contado da data de ocorrência da irregularidade sancionada, nos termos do art. 189 do Código Civil, sendo este prazo interrompido pelo ato que ordenar a citação, a audiência ou a oitiva dos responsáveis.
No caso em exame, não ocorreu a prescrição uma vez que a irregularidade sancionada ocorreu em 1/03/2010, data final para a prestação de contas, e o ato de ordenação da citação ocorreu em 28/09/2018 (peça 68) .
CONCLUSÃO
	Em face da análise promovida na seção "Exame Técnico", verifica-se que a Central de Associações de Pequenos Produtores Rurais e Moradores do Assentamento Sadia II/Vale Verde - Centrasve (CNPJ 07.048.616/0001-81) , instada a se manifestar, optou pelo silêncio, configurando a revelia, nos termos do §3º, do art. 12, da Lei 8.443/1992, enquanto a Sra. Eliana Martins de Castro  (CPF XXX.130.101-XX) não logrou elidir as irregularidades a ela imputadas. 
	Tendo em vista que não constam dos autos elementos que permitam reconhecer a boa-fé dos responsáveis, sugere-se que as suas contas sejam julgadas irregulares, nos termos do art. 202, § 6º, do Regimento Interno do TCU, com a imputação do débito atualizado monetariamente e acrescido de juros de mora, nos termos do art. 202, §1º do Regimento Interno do TCU, com a aplicação da multa prevista no art. 57 da Lei 8.443/1992. 
PROPOSTA DE ENCAMINHAMENTO
Diante do exposto, submetemos os autos à consideração superior, propondo ao Tribunal:
considerar revel a responsável Central de Associações de Pequenos Produtores Rurais e Moradores do Assentamento Sadia II/Vale Verde - Centrasve (CNPJ 07.048.616/0001-81) para todos os efeitos, dando-se prosseguimento ao processo, com fulcro no art. 12, § 3º, da Lei 8.443/1992; 
rejeitar as alegações de defesa apresentadas pela Sra. Eliana Martins de Castro  (CPF XXX.130.101-XX) ;
		julgar irregulares, nos termos dos arts. 1º, inciso I, 16, inciso III, alíneas b e c, da Lei 8.443/1992, c/c os arts. 19 e 23, inciso III, da mesma Lei, as contas da Sra. Eliana Martins de Castro  (CPF XXX.130.101-XX) e da Central de Associações de Pequenos Produtores Rurais e Moradores do Assentamento Sadia II/Vale Verde - Centrasve (CNPJ 07.048.616/0001-81) , condenando-os solidariamente ou de forma individual, nos moldes abaixo descrito,  ao pagamento das importâncias a seguir especificadas, atualizadas monetariamente e acrescidas dos juros de mora, calculadas a partir das datas discriminadas até a data da efetiva quitação do débito, fixando-lhes o prazo de quinze dias, para que comprovem, perante o Tribunal, o recolhimento da referida quantia aos cofres do Instituto Nacional de Colonização e da Reforma Agrária (INCRA) , nos termos do art. 23, inciso III, alínea "a", da citada lei, c/c o art. 214, inciso III, alínea "a", do Regimento Interno do TCU.  
		Débito relacionado ao responsável Central de Associações de Pequenos Produtores Rurais e Moradores do Assentamento Sadia II/Vale Verde - Centrasve (CNPJ 07.048.616/0001-81 :
	VALOR ORIGINAL
	DATA DA OCORRÊNCIA
	DÉBITO/CREDITO

	R$ 11.292,00
	2/8/2006
	Débito

	R$ 347.929,61
	3/8/2006
	Débito

	R$ 70.930,79
	4/8/2006
	Débito

	R$ 1.003.412,89
	15/8/2006
	Débito

	R$ 147.959,57
	13/9/2006
	Débito

	R$ 162.392,13
	9/1/2008
	Débito

	R$ 10.400,31
	13/8/2009
	Débito

Valor total do débito atualizado até 25/08/2020 (sem juros) : R$ 2.893.551,53
	Débito relacionado ao responsável Central de Associações de Pequenos Produtores Rurais e Moradores do Assentamento Sadia II/Vale Verde - Centrasve (CNPJ 07.048.616/0001-81) , em solidariedade com a Sra. Eliana Martins de Castro  (CPF XXX.130.101-XX ) 
	
	VALOR ORIGINAL
	DATA DA OCORRÊNCIA
	DÉBITO/CREDITO

	R$ 340.148,67
	30/3/2007
	Débito

	R$ 155.973,22
	4/5/2007
	Débito

	R$ 121.120,00
	22/5/2007
	Débito

	R$ 218.779,70
	20/12/2007
	Débito

	R$ 780,00
	8/1/2008
	Débito

	R$ 50.520,40
	9/1/2008
	Débito

Valor total do débito atualizado até 25/08/2020: R$ 1.779.074,77
aplicar individualmente à Sra. Eliana Martins de Castro  (CPF XXX.130.101-XX ) e à Central de Associações de Pequenos Produtores Rurais e Moradores do Assentamento Sadia II/Vale Verde - Centrasve (CNPJ 07.048.616/0001-81 ) , a multa prevista no art. 57 da Lei 8.443/1992 c/c o art. 267 do Regimento Interno do TCU, fixando-lhes o prazo de quinze dias, a contar da notificação, para que comprovem, perante o Tribunal (art. 214, III, alínea "a", do Regimento Interno do TCU) , o recolhimento da dívida aos cofres do Tesouro Nacional, atualizada monetariamente desde a data do acórdão que vier a ser proferido por este Tribunal até a do efetivo recolhimento, se pagas após o vencimento, na forma da legislação em vigor;
	autorizar, desde logo, a cobrança judicial das dívidas, caso não atendidas as notificações, na forma do disposto no art. 28, inciso II, da Lei 8.443/1992;
autorizar também, desde logo, se requerido, com fundamento no art. 26, da Lei 8.443, de 1992, c/c o art. 217, §§ 1º e 2º, do Regimento Interno do TCU, o parcelamento da (s) dívida (s) em até 36 parcelas, incidindo, sobre cada parcela, corrigida monetariamente, os correspondentes acréscimos legais, fixando-lhes o prazo de quinze dias, a contar do recebimento da notificação, para comprovar, perante o Tribunal, o recolhimento da primeira parcela, e de trinta dias, a contar da parcela anterior, para comprovar os recolhimentos das demais parcelas, devendo incidir, sobre cada valor mensal, atualizado monetariamente, os juros de mora devidos, no caso do débito, na forma prevista na legislação em vigor, alertando os responsáveis de que a falta de comprovação do recolhimento de qualquer parcela importará o vencimento antecipado do saldo devedor, nos termos do § 2º do art. 217 do Regimento Interno deste Tribunal; 
enviar cópia do Acórdão a ser prolatado, bem como do Relatório e do Voto que o fundamentarem à Procuradoria da República no Estado do Mato Grosso, nos termos do § 3º do art. 16 da Lei 8.443/1992, c/c o § 7º do art. 209 do Regimento Interno do TCU, para adoção das medidas cabíveis; e
enviar cópia do Acórdão que vier a ser proferido ao Instituto Nacional de Colonização e da Reforma Agrária (INCRA) e aos responsáveis, para ciência, informando que a presente deliberação, acompanhada do Relatório e do Voto que a fundamenta, está disponível para a consulta no endereço www.tcu.gov.br/acordaos, além de esclarecer que, caso requerido, o TCU poderá fornecer sem custos as correspondentes cópias, de forma impressa."
PARECER DO MINISTÉRIO PÚBLICO QUE ATUA JUNTO A ESTE TRIBUNAL DE CONTAS DA UNIÃO
7.	O ilustre representante do Ministério Público, Procurador Marinus Eduardo De Vries Marsico, manifestou-se de acordo com a proposta final encaminhada pela Unidade Técnica (peça 96) .
	É o Relatório.

Silvio Araujo Pereira (16.162/OAB-MT) e Vinicius Sant Ana Rissato, representando Eliana Martins de Castro.

Procurador Marinus Eduardo De Vries Marsico.

TOMADA DE CONTAS ESPECIAL. CONVÊNIO. INEXECUÇÃO PARCIAL. IMPUGNAÇÃO DE DESPESAS. NÃO COMPROVAÇÃO DA BOA E REGULAR APLICAÇÃO DE RECURSOS PÚBLICOS FEDERAIS REPASSADOS POR MEIO DE CONVÊNIO. REVELIA. CONTAS IRREGULARES, DÉBITO E MULTA. 1. A não comprovação da boa e regular aplicação da integralidade dos recursos recebidos por meio de convênio enseja o julgamento pela irregularidade das contas e pela condenação em débito e multa dos responsáveis. 2. Nos termos do art. 12, §3º da Lei nº 8.443/1992, aplicam-se os efeitos da revelia àqueles que, mesmo regularmente citados, se mantêm silentes, não apresentando razões de defesa, nem recolhendo o débito a eles imputado aos cofres públicos.

TOMADA DE CONTAS ESPECIAL (TCE)

Secretaria de Controle Externo de Tomada de Contas Especial (SecexTCE).

Conforme já delineado no relatório precedente, a presente Tomada de Contas Especial foi instaurada pela Superintendência Regional do Instituto Nacional de Colonização e Reforma Agrária de Mato Grosso, em razão do não atingimento de objetivos pactuados, inexecução parcial do objeto, impugnação de despesas e não integralização de contrapartida do Convênio 23/2004, que teve por objeto a implementação integrada do Plano de Consolidação do Assentamento Sadia II/Vale Verde, a fim de sistematizar e acelerar o processo de desenvolvimento e consolidação do projeto de assentamento visando a sua conclusão e integração à agricultura familiar, o qual consistiu das seguintes metas: Meta 1 - Construção e Conservação de Estradas e Acessos; Meta 2 - Saneamento Básico e Habitação; Meta 3 - Obras e Equipamentos de Cunho Social Meta 4 - Obras e Equipamentos de Cunho Produtivo; Meta 5 - Capacidade Produtiva dos Solos; Meta 6 - Gestão Ambiental; Meta 7 - Assistência Técnica; Meta 8 - Capacitação (peça 14, p. 37-44, peça 15, p. 84-94) .
2.	No polo passivo da presente, foram arrolados como responsáveis a Central de Associações de Pequenos Produtores Rurais e Moradores do Assentamento Sadia II/Vale Verde - Centrasve e os Srs. Gersei Martins, presidente na gestão 21/9/2004 a 28/9/2006; e Eliana Martins de Castro, presidente na gestão de 29/9/2006 a 15/11/2008.
3.	Contudo, no que pertine ao Sr. Gersei Martins, uma vez que foi identificado o transcurso de mais de dez anos desde o fato gerador sem que tenha havido a sua notificação pela autoridade administrativa federal competente (art. 6º, inciso II, da IN/TCU 71/2012) , a Unidade Técnica deixou de propor sua citação, sendo que os únicos responsáveis efetivamente citados para responder à presente foram a Associação e a Sra. Eliana Martins de Castro.
4.	De início, reputo como acertada a não citação do aludido responsável (Sr. Gersei Martins) , razão pela qual o excluo do polo passivo da presente. Isso porque, como bem demonstrado pela Unidade Instrutiva à peça 93, do fato gerador até sua notificação decorreram mais de 11 anos e a jurisprudência deste Tribunal tem se posicionado no sentido de que o longo decurso de prazo entre a data do fato gerador da irregularidade e a primeira notificação válida do responsável inviabiliza o exercício substancial contraditório em razão da excessiva demora na atuação do controle estatal, de modo que, neste caso concreto, não se demonstra razoável chamá-lo a estes autos, diante desses contornos processuais inerentes ao enquadramento do aludido responsável.
5.	Já com relação aos demais responsáveis, melhor sorte, contudo, não lhes assiste.
6.	Citados para que apresentassem suas respectivas alegações de defesas, apenas a Sra. Eliana Martins de Castro apresentou alegações de defesa (peça 92) , tendo a Associação permanecido inerte ante o chamado citatório.
7.	Nesse sentido, de plano cabe destacar que aplica-se à Associação, no que pertinente às condutas e débitos a ela individualizados, os efeitos da revelia, nos termos do §3º do art. 12 da Lei nº 8.443/1992, e condená-la à reparação do dano causado ao patrimônio público, bem como à penalidade prevista no Art. 57 da Lei nº 8.443/92. Frise-se, ademais, que, a despeito da revelia e de seus efeitos, não há nos autos quaisquer elementos de prova material aptos a demonstrar a boa e regular aplicação dos referidos recursos.
8.	Já com relação às condutas e débitos apontados como de responsabilidade solidária entre a Associação e a Sra. Eliana Martins de Castro, em que pese esta última tenha ofertado alegações de defesa - que, em tese, poderiam, neste ponto da responsabilidade solidária, ser aproveitadas pela Associação - não foram trazidos aos autos quaisquer elementos de prova ou argumentos de direito capazes de elidir as irregularidades e débitos a elas imputados.
9.	Consoante bem demonstrado pela Unidade Técnica nos itens 31.1 a 32 da instrução contida à peça 93, a responsável apenas alegou a execução das obras de forma superficial, não entrando no mérito de cada uma delas, tampouco apresentando novos elementos de prova que pudessem respaldar suas alegações.
10.	Conforme demonstrado nos aludidos itens pela Unidade Instrutiva, foram realizados pagamentos a maior sem qualquer esclarecimento com relação às Metas 1 e 5; o Sistema de Abastecimento de Água não atingiu seu objetivo social, pois a qualidade da água - grande problema do assentamento - não foi solucionada; a Meta 7 - Meta de Assistência Técnica e Social do Convênio - teve apenas 27,78% de alcance, percentual este que serviu de parâmetro para o cálculo do débito; e, com relação à Meta 8 - Meta de Capacitação - não foi apresentada qualquer documentação capaz de comprovar a regular aplicação dos recursos.
11.	Por fim, com relação às demais alegações de defesa apresentadas, igualmente não possuem o condão de elidir as irregularidades apontadas.
12.	A responsabilidade pela gestão dos recursos, ao contrário do que busca a responsável fazer crer, era da Associação, na pessoa do seu gestor, não havendo nos autos nenhuma demonstração de que o INCRA tenha assumido responsabilidade pelo acompanhamento dos serviços e obras com o objetivo de apoiar e orientar a convenente.
13.	Desta forma, considerando que não foi comprovada a boa e regular aplicação dos recursos em questão, impõe-se a rejeição das presentes contas, assim como a condenação dos responsáveis ao ressarcimento ao Erário, na medida de suas respectivas responsabilidades, consoante discriminado nos ofícios citatórios e no parecer instrutivo contido à peça 93.
14.	Registre-se ainda, por fim, que não se configura, quanto aos responsáveis em tela, a prescrição da pretensão punitiva, pois, para efeito de contagem do prazo de 10 anos adotado por esta Corte, considera-se o ato irregular praticado em 01/03/2010, adotando-se como parâmetro o prazo final para a apresentação da prestação de contas. Como a ordem de citação se deu em 28/9/2018, não restou configurada a prescrição da pretensão punitiva, portanto.
	Em face do exposto, acolho a proposta da Unidade Técnica, aderida pelo MP/TCU, e Voto no sentido de que seja adotado o Acórdão que ora submeto à consideração deste Colegiado.
TCU, Sala das Sessões, em 19 de outubro de 2021.
RAIMUNDO CARREIRO 
Relator